【裁判字號】    88,易,4466
【裁判日期】    890317
【裁判案由】    業務侵占
【裁判全文】
臺灣板橋地方法院刑事判決                        八十八年度易字第四四六六號
    公  訴  人  臺灣板橋地方法院檢察署檢察官
    被      告  甲○○
右列被告因業務侵占案件，經檢察官提起公訴（八十八年度偵字第五二一八號），本
院判決如左：
    主  文
甲○○無罪。
    理  由
一、公訴意旨略以：被告甲○○於民國八十四年六月起，擔任位於台北縣樹林鎮○○
    街九號二樓民主進步黨台北縣樹林鎮黨部（下稱民進黨樹林鎮黨部）幹事一職，
    負責為新進黨員辦理入黨手續及收取並保管新進黨員之個人資料及繳交之黨費之
    業務，為從事業務之人。甲○○於八十七年七月間起，於陸續收受曾平發等八十
    九人於入黨時所繳交之黨費新台幣（下同）一百元，共八千九百元及所填寫之黨
    員資料後，竟意圖為自己不法所有，將之侵占入己，嗣因新進黨員向該樹林鎮黨
    部查詢黨證為何無下文時，始悉上情，因認被告甲○○涉犯刑法第三百三十六條
    第二項之業務侵占罪嫌。
二、按犯罪事實應依證據認定之，無證據不得推定其犯罪事實。又不能證明被告犯罪
    者，應諭知無罪之判決，刑事訴訟法第一百五十四條、第三百零一條第一項分別
    定有明文。次按事實之認定，應憑證據，如未能發現相當證據，或證據不足以證
    明，自不能以推測或擬制之方法，以為裁判基礎，最高法院四十年台上字第八六
    號判例可資參照。且為刑事訴訟法上證明之資料，無論其為直接證據或間接證據
    ，均須達於通常一般之人均不致於有所懷疑，而得確信其為真實之程度，始得據
    為有罪之認定，若其關於被告是否犯罪之證明未能達此程度，而有合理性懷疑之
    存在，致使無從形成有罪之確信，根據「罪證有疑，利於被告」之證據法則，即
    不得遽為不利於被告之認定，此觀諸最高法院七十六年臺上字第四九八六號判例
    意旨自明。
三、本件公訴人認被告甲○○涉有業務侵占罪嫌，無非係以告訴人民進黨樹林鎮黨部
    代表人丙○之指述，又被告甲○○雖曾在八十七年十月三日交寄掛號函件一件，
    惟該函件係開會通知，並非黨員資料及黨費；證人丁○○之證述；以及被告自承
    未在寄件紙袋內裝有解繳單等情，為主要論據。然訊據被告甲○○堅決否認有右
    揭業務侵占犯行，辯稱：伊確實於八十七年十月三日郵寄前開黨員資料、黨費至
    台北縣黨部，伊並無侵占等語。經查：
（一）民進黨樹林鎮黨部確曾於八十七年十月三日在樹林郵局轄內育英街郵局交寄第
      二Ｏ六二三號掛號函件一件，收件人為板橋黨部（即民進黨台北縣黨部），該
      函已於八十七年十月六日妥投，有樹林郵局八十七年十月三十一日函在卷可稽
      （附於偵查卷第五十四頁），是被告甲○○確曾於八十七年十月三日以掛號方
      式郵寄函件一封至民進黨台北縣黨部，應無疑義。
（二）雖告訴人代表人丙○指稱上開掛號函件寄送內容係召開第三屆第四次、第五次
      定期執行委員會議、第三屆第二次定期評議委員會議之開會通知，並提出該函
      件一紙（附於上開偵查卷第八十四頁），並非黨員資料及黨費等語，惟觀之證
      人乙○○（現為黨部行政幹事）庭呈收文簿之內容記載，八十七年十月六日由
      樹林鎮黨部寄發至台北縣黨部之文件內容係「簡長文裁決理由書」（附於本院
      審理卷），亦非前開開會通知，顯見民進黨台北縣黨部之收發人員並未將所有
      來函均登載收文簿內，且樹林鎮黨部於八十七年十月六日投送至台北縣黨部之
      函件亦不只一件。又函件之寄送非必以掛號方式為之，自難遽以告訴人代表人
      丙○提出八十七年十月三日發文之上開開會通知，即認民進黨樹林鎮黨部於八
      十七年十月三日在樹林郵局轄內育英街郵局交寄上開第二Ｏ六二三號掛號函件
      一件，即為丙○提出之前揭開會通知。
（三）證人林玲伊（曾任民進黨台北縣黨部幹事）於本院審理時具結證稱：「（問：
      卷付收發文明細是否為你所登記？）是我寫的」、「（我）八十七年二月左右
      到民進黨台北縣黨部，擔任幹事，工作是作行政之收發文、接聽電話及其他文
      書工作，差不多作滿一年才離開。如果鄉鎮黨部寄來黨員資料，我都會由收發
      先交給我，我再拆開來看，要交給那一個單位，如黨費及黨員資料就交給組訓
      組負責，在我任內我曾收過。只有公文會登簿，其他就交給權責負責部門。如
      果收到黨費及黨員資料，我就沒有登簿，直接交給組訓組」等語（參見本院八
      十九年三月三日審理筆錄），既證人林玲伊就黨費、黨員資料並未登錄在收文
      簿上，自難因收文簿上未記載民進黨樹林鎮黨部郵寄之黨費、黨員資料，即認
      被告甲○○未曾於上開時地郵寄黨費、黨員資料。又證人丁○○於本院調查中
      雖具結證稱：「本案發生時我在組訓組服務，我沒有收過被告郵寄的黨員資料
      及黨費」等語（參見本院八十九年一月十一日訊問筆錄），惟證人林玲伊於本
      院審理中復證稱：「（問：是否均由你去收發室拿信、拆信？）不一定是由我
      去收發拿信、拆信，有其他同事會幫我」、「在辦公室同事大家會幫忙，打開
      如果是他們單位負責的，他都會拿走」等語（參見本院上開審理筆錄），可見
      郵寄至民進黨台北縣黨部之信件並非由一專人負責收取，尚有其他人可經手，
      縱使證人丁○○於八十七年十月間並未收受樹林鎮黨部郵寄之黨員資料、黨費
      ，仍不足以論斷被告甲○○未於上開時地郵寄前揭黨員資料及黨費。
（四）證人丁○○於偵查中雖具結證稱：「（問：各鄉鎮市黨費如何繳交？）一般情
      形有親自送，也有掛號郵寄，而收受我們均會登記。各三級黨部繳交黨費時，
      均會附一張黨費解繳單，我會在該單上蓋印收齊後再交還給他們」等語（參見
      偵查卷第九十六頁背面），公訴人復以被告自承未附解繳單，則其如何確知該
      縣黨部之承辦人員確曾收受該筆黨費款項？認被告前開所辯不足採信。惟證人
      丁○○於本院訊問時具結證稱：「樹林鎮黨部的幹事郵寄或本人親自送到縣黨
      部，有開解繳單，要附在裡面繳回去，也有沒有附解繳單的，郵寄的方式，一
      般都是掛號的，... 原則是有附解繳單，但有些地方黨部也有沒有附解繳單」
      等語（參見本院八十九年一月十一日訊問筆錄），顯見民進黨各地方黨部繳交
      黨費並非以檢附繳解單為必要，繳交黨費未檢附解繳單亦非被告甲○○特有之
      情形，自難以此即為不利被告甲○○之認定。
（五）綜上所述，被告甲○○確曾於八十七年十月三日在樹林郵局轄內育英街郵局交
      寄第二Ｏ六二三號掛號函件一件，收件人為板橋黨部（即民進黨台北縣黨部）
      ，且該函業於八十七年十月六日妥投，而本院又查無積極證據足認被告甲○○
      投遞之上開郵件並非黨員資料及黨費，公訴人認被告甲○○涉有上開業務侵占
      之犯罪情節，尚難認已有足為不利被告認定之相當證據，其間有合理之懷疑性
      存在，無法達到確信其為真實之程度。根據上開判例之意旨，即不得遽為不利
      於被告之認定。此外，本院復查無其他積極證據足以證明被告甲○○確有公訴
      人所指之業務侵占犯行，不能證明被告犯罪，自應為被告無罪之諭知。
據上論斷，應依刑事訴訟法第三百零一條第一項前段，判決如主文。
本案經檢察官彭聖斐到庭執行職務
中      華      民      國      八十九      年      三    月    十七    日
                                  臺灣板橋地方法院刑事第三庭
                                          法  官 連育群
右正本證明與原本無異。
如不服本判決，應於判決送達後十日內，向本院提出上訴狀。
                                          書記官 黃秀燕
中      華      民      國      八十九      年      三    月    十七    日


司法院資訊處製作；財團法人民間司法改革基金會備份。
